【裁判字號】    98,消債更,337
【裁判日期】    981130
【裁判案由】    更生
【裁判全文】
臺灣桃園地方法院民事裁定           98年度消債更字第337號
聲  請  人
即  債務人  甲○○
代  理  人  徐豐益律師
上列聲請人因消費者債務清理事件聲請更生，本院裁定如下：
    主  文
更生及保全處分之聲請均駁回。
聲請費用由債務人負擔。
    理  由
一、按債務人不能清償債務或有不能清償之虞者，得依本條例所
    定更生或清算程序，清理其債務；債務人對於金融機構因消
    費借貸、自用住宅借款、信用卡或現金卡契約而負債務，在
    聲請更生或清算前，應提出債權人清冊，以書面向最大債權
    金融機構請求協商債務清償方案並表明共同協商之意旨；債
    務人與金融機構協商成立者，不得聲請更生或清算。但因不
    可歸責於己之事由，致履行顯有重大困難者，不在此限；本
    條例施行前，債務人依金融主管機關協調成立之中華民國銀
    行公會會員辦理消費金融案件無擔保債務協商機制與金融機
    構成立之協商，準用前項之規定，消費者債務清理條例第3
    條、第151 條第1 項、第5 項、第6 項定有明文。再按聲請
    更生或清算不合程式或不備其他要件者，法院應以裁定駁回
    之。但其情形可以補正者，法院應定期間先命補正，同條例
    第8 條亦有明文。可知債務人如於消費者債務清理條例施行
    前，已利用金融主管機關協調成立之中華民國銀行公會會員
    辦理消費金融案件無擔保債務協商機制，與金融機構成立協
    商，即須依約清償債務，僅於其後發生情事變更，在清償期
    間收入或收益不如預期，致該方案履行困難甚或履行不能，
    且因不可歸責於己之事由所致，始能聲請更生或清算。但如
    認該協商方案履行有其他不適當情形，應再循協商途徑謀求
    解決，不得逕依消債條例聲請更生，蓋債務清償方案係經債
    務人行使程式選擇權與債權人締結之債務清理契約，締約之
    債務人應受該契約之拘束，且消債條例更生之規範目的，係
    在維持債務人基本生活，於債務人之能力範圍內盡力清償債
    務，非謂債務人得任意利用債務清理程式減輕債務或逃避債
    務；因此，為避免債務人對已成立之協商方案任意毀諾，濫
    用更生或清算之債務清理程式，須債務人於協商成立後因不
    可歸責於己之事由，致無法履行原定清償方案或履行有重大
    困難時，始可依消債條例聲請更生或清算。
二、本件聲請意旨略以：聲請人有不能清償債務情事，前雖曾依
    金融主管機關協調成立之中華民國銀行公會會員辦理消費金
    融案件無擔保債務協商機制與最大債權銀行即國泰世華銀行
    股份有限公司（下稱國泰世華銀行）成立協商，惟因聲請人
    97年度每月薪資所得約僅新臺幣（下同）21,068元，協商條
    件卻要每月清償26,058元，超越聲請人能力，致聲請人無法
    履行原協商方案，有不可歸責於聲請人之事由，致履行原協
    商內容顯有重大困難之情形，且聲請人無擔保或無優先權之
    債務總額未逾1,200 萬元，亦未經法院裁定開始清算程序或
    宣告破產，應得聲請更生。又聲請人曾於民國97年6 月24日
    向鈞院提出更生聲請，經鈞院以97年度消債更字第393 號裁
    定駁回後，聲請人向各債權銀行申請個別協商成立結果，雖
    聲請人業與其他債權銀行達成各個別協商，惟因最大債權銀
    行國泰世華提出協商條件過苛，即120 期、利率8 ％或140
    期、利率10％，聲請人無法負擔如此高額利息，且聲請人現
    在每月月薪18,000元，希冀得以180 期、零利率之條件達成
    協商，遂再依法聲請本件更生等語。
三、經查，聲請人前因負欠金融機構之債務合計1,971, 876元不
    能清償，於95年10月29日依「中華民國銀行公會會員辦理消
    費金融案件無擔保債務協商機制」與最大債權金融機構即國
    泰世華銀行達成協議，自95年11月起，分120 期、利率10％
    ，於每月10日清償26,058元。嗣債務人於97年6 月9 日毀諾
    ，並於97年6 月24日向本院提出更生聲請，經本院以97年度
    消債更字第393 號更生裁定駁回，聲請人則於97年12月26日
    與債權銀行台新國際商業銀行股份有限公司（下稱台新銀行
    ）達成個別協議，自98年1 月起，分72期、零利率，於每月
    12日清償1,458 元；於98年8 月6 日與債權銀行玉山商業銀
    行股份有限公司（下稱玉山銀行）達成個別協議，自98年7
    月起，分72期、零利率，於每月27日清償1,595 元；於98年
    8 月26日與債權銀行大眾商業銀行股份有限公司（下稱大眾
    銀行）達成個別協議，自98年8 月起，分124 期、零利率，
    於每月24日清償3,500 元；另聲請人尚與其他債權銀行中國
    信託商業銀行股份有限公司（下稱中國信託銀行）、萬泰商
    業銀行股份有限公司（下稱萬泰銀行）、日盛商業銀行股份
    有限公司（下稱日盛銀行）約定以均為零利率，而每月分期
    償還3,000 元、2,500 元、2,000 元等事實，有財團法人金
    融聯合徵信中心當事人綜合信用報告（含債務清理條例前置
    協商專用債權人清冊）、95年10月29日協議書、97年12月26
    日協議書、98年8 月6 日個別協商協議書、98年8 月26日個
    別協商方案協議書、聲請人98年10月16日民事補正暨釋明狀
    等影本附卷可稽，並據本院依職權調閱本院97年度消債更字
    第393 號卷宗查核無誤，足堪認定無誤。
四、次查，聲請人於95年度、96年度、97年度各有綜合所得收入
    294,267 元、298,850 元、252,812 元，有其財政部臺灣省
    北區國稅局95年度綜合所得稅各類所得資料清單附於本院97
    年度消債更字第393 號卷內可稽（見該案卷宗第67頁），及
    財政部臺灣省北區國稅局96年度、97年度綜合所得稅各類所
    得資料清單在本院卷可憑。是以，聲請人95年度、96年度、
    97 年 度之每月平均所得各為24,522元（計算式：294,267
    元÷12個月≒24 ,522 元）、24,904元（計算式：298,850
    元÷12個月≒24,9 04 元）、21,068元（計算式：252,812
    元÷12個月≒21,068元）。聲請人雖據此主張其收入不足以
    支應前揭每月應攤還之數額26,058元，而無法履行原協商方
    案云云，然該協商條件既然係由聲請人與最大債權銀行雙方
    協議所達成，協商條件是否具履行可能性核屬聲請人在協商
    時可得預見，據以評估可否履行協商條件之事實；且聲請人
    自95年11月起持續履行原協商條件至97年5 月止（於97年6
    月9 日毀諾），倘其果無資力履行，理應不會簽訂協議書並
    依約履行達19個月之久，核其應已充分考量其自身狀況及償
    債能力，始同意接受上開協商內容，自難謂該次協商有何顯
    失公平之情形。再於上開19個月之清償期間內，聲請人竟均
    得將其每月所得全數用於清償協商款，而無需負擔其個人最
    低生活必要費用，並得補足其於95年度11月份、12月份每月
    之資金缺口1,536 元（計算式如下：收入24,522元－協商款
    26,058 元 ＝-1,536元）；於96年度1 月份至12月份每月資
    金缺口1,154 元（計算式：收入24,904元－協商款26,058元
    ＝-1,154元）；於97年度1 月份至5 月份每月之資金缺口
    4,990 元（計算式如下：收入21,068元－協商款26,058元＝
    -4,990元），顯見除前開所得收入外，聲請人尚有其他穩定
    之資金來源未為據實陳報，有違消費者債務清理條例第46條
    所要求聲請人需盡真實陳述義務、報告義務等協力義務。從
    而，聲請人既未提出其真實資產狀況以供本院審酌，自無從
    釋明前經協商時，有協商條件顯失公平，或嗣後發生情事變
    更，在清償期間收入或收益不如預期，致該方案履行困難甚
    或履行不能之情形，即難認聲請人有何不可歸責於己之事由
    ，致履行顯有重大困難之情形存在。
五、再查，縱認原協商條件有嚴苛之虞，有不可歸責於聲請人之
    事由致履行顯有重大困難，亦應經由與債權銀行協商程序以
    求適當履行債務，並無任由債務人任意選擇毀諾聲請更生之
    理。而聲請人聲請本件更生事件前，曾再次對各該債權銀行
    進行協商，業與大眾銀行、玉山銀行、台新銀行、中國信託
    銀行、萬泰銀行、日盛銀行達成個別協商方案，分期每月個
    別清償3,500 元、1,595 元、1,458 元、3,000 元、2,500
    元、2,000 元，已如前述，則合計聲請人每月應清償金額為
    14,053元。而聲請人與最大債權銀行即國泰世華銀行個別協
    商之結果，國泰世華銀行所提出120 期、利率8 ％或140 期
    、利率10％之清償條件供聲請人選擇，雖有過苛之嫌；然聲
    請人於本件仍空言泛稱無法負擔利息，而堅持以180 期0 利
    率之條件欲與國泰世華銀行達成協商，則依上開聲請人還款
    能力所述，亦可見其有欲藉聲請本件更生程序而達將債務減
    縮至最輕之意圖，所為亦不可採。是本件審酌聲請人既已與
    其餘債權銀行達成個別協商，所餘者即應由聲請人再與最大
    債權銀行國泰世華銀行雙方誠意協商，以求取得雙方均能接
    受之方案為當。
六、綜上所述，本件既難認聲請人履行協商有因不可歸責於己之
    事由，致履行顯有重大困難之情形存在，核與消費者債務清
    理條例第151 條第5 項但書規定之要件即有未合，是本件聲
    請更生之要件不備，且無從補正，揆諸首揭法律規定及說明
    ，自為無理由，應予駁回。又債務人更生之聲請既經駁回，
    其所併予聲請財產之保全處分，即無必要，應併駁回之。
七、爰裁定如主文。
中    華    民    國    98    年    11    月    30    日
                  民事第二庭法   官  張震武
以上正本係依照原本作成
如不服本裁定，應於裁定送達後10日內，以書狀向本院提出抗告
，並繳納抗告費新臺幣1千元
中    華    民    國    98    年    12    月    3     日
                             書記官  顏伯儒


司法院資訊處製作；財團法人民間司法改革基金會備份。
